臺灣雲林地方法院民事判決
109年度重訴字第95號
原      告  郭健和  
訴訟代理人  林堯順律師
被      告  王榮堂  
訴訟代理人  吳炳輝律師
上列當事人間請求債務人異議之訴事件，本院於民國110年4月13
日言詞辯論終結，判決如下:
    主      文
確認本院109年度司執字第16696號強制執行事件於民國109年11
月26日所製作之強制執行金額計算書，其中次序5所列違約金金
額於超過新台幣參佰捌拾貳萬陸仟捌佰肆拾玖元部分不存在。
原告其餘之訴駁回。
訴訟費用由被告負擔五分之一，餘由原告負擔。
    事實及理由
一、原告主張:　　　　　　　　　　　
㈠、緣原告於民國93年8月12日向被告借款新台幣（下同）200萬
    元（下稱本件借款），並應被告之要求，提供原告母親郭陳
    錦螢所有之雲林縣○○鎮○○段000地號土地及坐落其上之原告
    名下同段178建號建物（門牌號碼：雲林縣○○鎮○○里○○路00
    號，下合稱系爭不動產）設定普通抵押權（下稱系爭抵押權
    ）予被告。因原告未於到期日清償借款，故被告於具狀向本
    院執行處聲請拍賣系爭不動產，原告於收受執行金額分配表
    後，竟發現當初被告要求原告提供系爭不動產擔保時，所簽
    立之「抵押權設定契約書」（下稱系爭抵押權設定契約書）
    上，遭被告擅自偽造填寫「（19)違約金，逾期未清償，自
    逾期之日起依照每佰元日息壹角加計違約金」等字樣，而被
    告因上開違約金之記載，竟可獲得11,656,000元之違約金分
    配金額，已遠遠超過其當初借款予原告之200萬元。
㈡、原告向被告為本件借款時，原有給付被告每月48,000元之利
    息，但只給付幾次，是因為原告要向銀行辦理貸款還錢，惟
    因無法貸款，所以就沒有繼續給付利息。然雙方並沒有約定
    利息及違約金，原告在系爭抵押權設定契約書上簽名時，只
    有寫編號14「所有權」、15「新台幣貳佰萬元正」，至於編
    號16以下至20的債務清償之利息、違約金與權利期限等（即
    編號21申請登記以外之約定事項欄），是被告事後所擅自填
    寫上去，原告簽立時並無記載「違約金，逾期未清償，自逾
    期之日起，依照每佰元日息壹角加計違約金」等字樣，且系
    爭抵押權設定契約書上「義務人兼債務人郭健和」、「義務
    人兼連帶保證人郭陳錦螢」等字及其後之住址，亦非原告所
    填寫，更何況原告從未在「雲林縣○○鎮○○里0鄰○○路00號」
    居住過，系爭抵押權設定契約書上之字樣為被告日後擅自偽
    造填寫，故雙方借款時既未約定違約金，應將強制執行金額
    計算書上之該筆違約金剔除，不得列入分配。
㈢、退步言之，如法院認為原告無法就違約金字樣為被告所偽造 
    乙情盡舉證責任，雙方借款間仍有違約金之約定存在。惟按
    執行名義無確定判決同一之效力者，於執行名義成立前，如
    有債權不成立或消滅或妨礙債權人請求之事由發生，債務人
    亦得於強制執行程序終結前提起異議之訴，強制執行法第14
    條第2項定有明文。次按約定之違約金額過高者，法院得減
    至相當之數額，民法第252條亦有明文規定。又違約金金額
    是否相當，須依一般客觀事實，社會經濟狀況，當事人所受
    損害及債務人如能依約履行時，債權人可享受之利益等一切
    情形為衡量標準，庶符實情而得法理之平，有最高法院79年
    台上字第1915號判例意旨可資參照。查本件違約金之約定經
    換算已達週年利率百分之36.5，超過法定週年利率百分之20
    之上限，且本件借款性質上屬有擔保借款，亦無其他債權人
    於系爭不動產上設定抵押權，亦即被告就系爭借款債權享有
    全額之擔保，此觀被告於系爭強制執行金額計算書上記載可
    受償5,389,478元甚明。並參酌現行銀行實務，有擔保借款
    週年利率均不超過百分之5，足認系爭抵押債權約定之違約
    金確有過高之情，應酌減至零。
㈣、並聲明:
　⒈確認本院109年度司執字第16696號強制執行事件於109年11月
    26日所製作之強制執行金額計算書，其中次序5所列違約金
    債權11,656,000元不存在。
  ⒉被告就前開強制執行金額計算書分配之違約金11,656,000元
    應予剔除，不得列入分配。 
　⒊訴訟費用由被告負擔。　　
二、被告抗辯:
㈠、有關原告請求權依據並未具體敘明，合於強制執行法何項之
    法律規定，即率予提起本案確認及剔除之訴，亦有違誤。
㈡、再查原告並未否認系爭抵押權設定契約書上之簽名及用印確
    為原告所書寫，竟稱有關違約金内容為被告所偽造，顯屬無
    稽之談，應為原告卸責之辭，不足採信。上開卷證地政單位
    亦有存檔，且原告亦係透過代書辦理，豈能諉為其不知內容
    為何，而誣指為被告所書寫，即與一般常情不符，應由原告
    負舉證責任。
㈢、而本案有關違約金之記載，亦經兩造合意在案，簽約之初考
    慮無利息之約定，而僅有違約金之約定，本件是懲罰性違約
    金，至今相隔16年，且當時本金只有200萬元，自可適當提
    高其違約罰則，亦無過高不當之處，且實務亦肯認。若以利
    息百分之6計算及違約金百分之20合計為百分之26，亦無過
    高之處，且經兩造自由意願所書立之約定，自應受其拘束無
    誤，即無違約金過高之疑慮，原告起訴債務人異議之訴，亦
    未表明有何妨礙執行之事由存在，亦無根據。原告之訴顯無
    理由，應予駁回其訴。
㈣、並聲明:
　⒈原告之訴駁回。
　⒉訴訟費用由原告負擔。　　　
三、兩造不爭執及爭執事項:
㈠、不爭執事項:
　⒈原告有向被告為本件借款200萬元，並以系爭不動產設定系爭
    抵押權，與簽發發票人為郭健和及郭陳錦螢之同額本票為擔
    保。
　⒉系爭抵押權設定契約書上欄的郭健和是原告所簽名，其它
    不是。
　⒊系爭抵押權經被告向法院聲請裁定准予拍賣抵押物後，持向
    本院執行處聲請以109年度司執字第16696號拍賣抵押物強制
    執行事件（下稱本件執行）拍賣系爭不動產，目前已拍定，
    並由被告領取本金200萬元，違約金部分則尚未發款。
㈡、爭執事項:
  ⒈本件借款有無清償日期為93年11月12日，與利息、違約金等
    約定？
  ⒉如有約定違約金，是否過高？
四、得心證之理由:　　　　　　
㈠、按執行名義無確定判決同一之效力者，於執行名義成立前，
    如有債權不成立或消滅或妨礙債權人請求之事由發生，債務
    人亦得於強制執行程序終結前提起異議之訴，強制執行法第
    14條第2 項定有明文。查被告持無確定判決同一效力之本院
    准予拍賣系爭抵押物裁定為執行名義，向本院執行處聲請本
    件執行，目前已拍定，並由被告領取本金200萬元，違約金
    部分則尚未發款等情，為兩造所不爭執，並有本件執行節影
    卷在卷可佐（本院卷第41至68頁），足見本件執行尚未終結
    ，則原告即本件執行債務人依上開規定提起本件債務人異議
    之訴，程序上並無不合。
㈡、次按當事人主張有利於己之事實者，就其事實有舉證之責任
    。但法律別有規定，或依其情形顯失公平者，不在此限，民
    事訴訟法第277條定有明文。且依通常情形，借貸及抵押權
    設定當事人，應先就借款之清償日期、利息、遲延利息及違
    約金等必要之點，互相表示意思一致，始為借貸，並自行或
    委由第三人書立抵押權契約書，向主管地政機關辦理抵押權
    設定登記。原告主張其於系爭抵押權設定契約書上簽名時，
    該契約書編號16至20的欄位（按即債務清償日期、利息、遲
    延利息、違約金及權利存續期間等）為空白，是被告事後所
    擅自填寫上去，未經兩造約定云云，應屬例外事實，原告應
    就此有利於己之例外事實，負舉證之責。而原告上開主張，
    為被告所否認，原告未能舉證以實其說，難認屬實。
㈢、惟按約定之違約金額過高者，法院得減至相當之數額，民法
    第252條定有明文。至於違約金是否相當，須依一般客觀事
    實，社會經濟狀況及當事人所受損害等情形，以為斟酌之標
    準，最高法院79年台上字第1915號判決要旨足資參照。查原
    告主張其曾支付每月48,000元之利息乙情，為被告所否認，
    而原告未舉證以實其說，雖難認屬實。然被告亦未舉證說明
    其所借出之款項有何特定用途，與因原告未如期清償受有其
    他損害之情事，可見本件借款為單純之消費借貸。而本件兩
    造所約定之違約金為每百元日息1角計算，一年之違約金高
    達73萬元（計算式:2,000,000X1/1,000X365=730,000），換
    算利息達週年利率百分之36.5（計算:730,000/2,000,000X1
    00%=36.5%），超過民法第205條所規定約定利率不得超過年
    息百分之20之上限。且計算至本件執行拍賣違約金計算截止
    日即109年10月27日，已超過約定還款日即93年11月12日將
    近16年，與兩造無利息之約定，卻以約定違約金之方式，規
    避民法第126條所規定利息為5年短期時效之適用;又本件借
    款係屬有擔保之借款，亦無其他債權人於系爭不動產上設定
    抵押權，被告之本件借款有完全之保障;及近年來之金融市
    場，銀行就有擔保借款之週年利率均不超過百分之5等情節
    ，本院認系爭借款之違約金，應酌減至以年息百分之12計算
    為相當。依此計算，本件執行於109年11月26日所製作之強
    制執行金額計算書次序5之違約金金額應酌減為3,826,849元
    （計算式:2,000,000X12%X【15+345/365】≒3,826,849，元
    以下四捨五入）。
㈣、從而，原告依強制執行法第14條第2 項規定，請求確認本件
    執行於109年11月26日所製作之強制執行金額計算書次序5所
    列違約金債權金額於超過3,826,849元部分不存在，為有理
    由，應予准許。另原告上開請求，已達其提起本件債務人異
    議之訴，以確認兩造本件借款之違約金數額，及被告於本件
    執行應受分配金額之目的，故其第二項聲明請求被告不得將
    超過之違約金列入分配之請求，核無權利保護之必要，亦於
    法無據，應與其超過上開應准許部分外之第一項聲明之請求
    ，併予駁回。
五、訴訟費用負擔依據:民事訴訟法第79條。　　
中　　華　　民　　國　　110 　年　　4 　　月　　27　　日
                  民事第一庭    法  官  黃一馨

以上正本係照原本作成
如對本判決上訴，須於判決送達後廿日內向本院提出上訴狀。如
委任律師提起上訴者，應一併繳納上訴審裁判費。
中　　華　　民　　國　　110 　年　　4 　　月　　28　　日
                                書記官　鄭夙惠